【裁判字號】    98,基簡,32
【裁判日期】    990226
【裁判案由】    分割共有物
【裁判全文】
臺灣基隆地方法院民事判決              98年度基簡字第32號
原      告  塔林建設股份有限公司
法定代理人  壬○○
訴訟代理人  陳炎琪律師
複  代理人  陳培仁律師
            黃英豪律師
被      告  乙○○
            戊○○
訴訟代理人  甲○○
被      告  己○○
            丙○○
            丁○○
前三人共同  林淑惠律師
訴訟代理人
被      告  庚○○
            辛○○
上列當事人間請求分割共有物事件，本院於民國99年2月2日言詞
辯論終結，判決如下：
    主  文
兩造共有坐落基隆市○○區○○段溪西股小段三九地號，地目：
田，面積貳仟陸佰柒拾伍平方公尺之土地，應予變價分割，所得
價金按如附表所示應有部分之比例分配。
訴訟費用由兩造各按如附表所示應有部分之比例負擔。
    事實及理由
一、被告乙○○、庚○○、辛○○經合法通知，均未於言詞辯論
    期日到場，核無民事訴訟法第 386條所列各款情形，依民事
    訴訟法第436條第2項、第385條第1項前段之規定，准原告之
    聲請，由其一造辯論而為判決。
二、按公司與董事間訴訟，除法律另有規定外，由監察人代表公
    司，股東會亦得另選代表公司為訴訟之人，公司法第 213條
    定有明文；又公司法第 213條所謂公司與董事間訴訟，無論
    由何人提起，均有其適用，且亦不限於其訴之原因事實係基
    於董事資格而發生，即其事由基於個人資格所生之場合，亦
    包括在內，蓋股份有限公司之董事，係以合議方式決定公司
    業務之執行，如董事與公司間之訴訟，仍以董事為公司之代
    表起訴或應訴，則難免利害衝突，故有改由監察人或股東會
    另行選定之人代表公司之必要，此就同法第 223條及第59條
    參互以觀，極為明瞭，此有最高法院69年度台上字第 846號
    判決意旨可資參照，故依公司法第 213條規定，應由監察人
    代表公司與董事所為之訴訟，自不限於同法第 212條所定股
    東會決議對董事所提起之訴訟，最高法院74年台上字第1096
    號、77年台上字第1048號判決意旨可併予參酌。查本件原告
    請求裁判分割坐落基隆市○○區○○段溪西股小段39地號、
    地目田、面積 2,675平方公尺之土地（以下簡稱系爭土地）
    ，共有人之一原為呂施葉，呂施葉於言詞辯論終結前將其所
    有權應有部分出賣並移轉登記於辛○○及原告之原法定代理
    人庚○○所有，有土地登記謄本、公司登記資料查詢等件影
    本在卷可稽，且原告已具狀追加蔡宗和、庚○○為被告，依
    前揭說明，原告自庚○○改列為被告後即應以監察人壬○○
    代表原告公司進行訴訟，原告以書狀聲明承受訴訟，核無不
    合，應予准許。
三、次按訴狀送達後，原告不得將原訴變更或追加他訴，但該訴
    訟標的對於數人必須合一確定時，追加其原非當事人之人為
    當事人者，不在此限，民事訴訟法第255條第1項第 5款分別
    定有明文。本件為分割共有物訴訟，適格之當事人應以言詞
    辯論終結時之共有人全體為訴訟當事人，始為適切，而原告
    原係以呂施葉、乙○○、戊○○、己○○、丙○○、丁○○
    為被告，因呂施葉於言詞辯論終結前將其所有權應有部分出
    賣並移轉登記於辛○○及庚○○所有，原告變更如附表所示
    除原告以外之系爭土地共有人為被告，核與前開規定相符，
    先予敘明。
四、原告主張：系爭土地為兩造所共有，應有部分比例如附表所
    示，系爭土地上並無建物，兩造就系爭土地並無不分割之協
    議，亦無不能分割之情形，然因原告無法與被告達成分割協
    議，為此依民法第823條第1項、第824條第2項規定，請求分
    割共有物，並依如附圖1所示之分割方案分割，編號A部分面
    積386.39平方公尺由原告取得、B部分面積 356.67平方公尺
    由被告庚○○、辛○○取得、C部分面積 772.78平方公尺由
    被告乙○○取得、D部分面積 289.79平方公尺由被告戊○○
    取得、E部分面積289.79平方公尺由被告己○○取得、F部分
    面積289.79平方公尺由被告丙○○取得、G部分面積 289.79
    平方公尺由被告丁○○取得。
五、被告抗辯及陳述如下：
  (一)被告戊○○：原告就系爭土地之應有部分僅90分之13，依土
    地法第34條之 1規定，原告不得起訴請求分割；又原告未依
    民法第824條第1項規定與其他共有人協議分割，且分割土地
    應考量共有人間利益平衡，系爭土地屬長溝狀地勢，依民間
    習俗與現行殯葬管理法，分割後其餘土地所有人無法申請設
    置殯葬設施，依原告之分割方案只獨厚原告之利益，故系爭
    土地應予變價分割。
  (二)被告己○○、丙○○、丁○○：
  1.原告前負責人乙○○、許建章分別於88年7月15日及94年8月
    22日偽造系爭土地共有人之使用同意書，向基隆市政府申請
    建築執照，並准原告於系爭土地鄰地即 205地號土地上興建
    靈骨塔，案經本院以96年度訴字第 944號判決以乙○○、許
    建章共同行使偽造私文書而判處有期徒刑 4月，上開建築執
    照於刑事判決確定後已被撤銷。原告為再重新申請建築執照
    ，才於取得系爭土地所有權應有部分後，再訴請裁判分割，
    以合法化前開不法行為，顯有違反誠信原則及法律不保護不
    法之原則。
  2.同意分割系爭土地，但因系爭土地係斜坡地形，而原告主張
    其應分得之土地係位於斜坡下方地形平坦處，主張被告己○○、丙○○、丁○○應分得之土地則位處地形不平、雜草叢
    生之斜坡上方，利用價值較低，對被告等共有人顯不公平，
    故不同意原告提出之分割方案，並主張依如附圖 2所示之分
    割方案分割，即編號 I、J、K部分土地應分別由被告丙○○
    、己○○、丁○○取得。
  (三)被告乙○○、庚○○、辛○○：同意原告所提出之分割方案
    。
六、原告主張系爭土地為兩造共有，應有部分比例如附表所示，
    系爭土地依使用目的並無不能分割之情形，兩造亦無不為分
    割之約定，且各共有人就系爭土地無法達成分割方法之協議
    等事實，業據原告提出與所述相符之土地登記謄本、地籍圖
    謄本各 1件為證，而系爭土地之位置、面積及現況業經本院
    履勘屬實，並囑託基隆市安樂地政事務所測量，製有勘驗測
    量筆錄及複丈成果圖在卷可稽，復為被告所不爭執，堪信為
    真實。
七、按分割之方法不能協議決定者，法院得因任何共有人之請求
    ，命為下列分配：(一)以原物分配於各共有人。但各共有人均
    受原物之分配顯有困難者，得將原物分配於部分共有人。(二)
    原物分配顯有困難時，得變賣共有物，以價金分配於各共有
    人；或以原物之一部分分配於各共有人，他部分變賣，以價
    金分配於各共有人。民法第824條第2項定有明文。次按法院
    裁判分割共有物，定其分配，應兼顧全體共有人之利益，斟
    酌各共有人之利害關係並共有物之性質、價格、利用價值及
    經濟效用決之（最高法院84年度台上字第1538號判決意旨參
    照）。是請求分割共有物之訴，法院有自由裁量權，應由法
    院斟酌當事人之聲明，共有物之性質、經濟效用及全體共有
    人之利益等公平決定之，依前開規定為適當之分配，不受共
    有人主張之拘束。經查：
  (一)系爭土地為狹長形，其上並無建物，一邊面臨道路（基隆市
    ○○街），地形沿道路蜿蜒上下，其中與205、39－1地號相
    鄰部分之土地地勢平坦，並有鋪設植草磚（據原告表示係其
    所鋪設），其餘土地一邊面臨山坡，地勢較道路低，其上皆
    為雜木，且與 39－2地號相鄰處有部分土地現為道路等情，
    業經本院勘驗屬實，惟無論係依原告或被告己○○、丙○○
    、丁○○所提出之分割方案為分割，分得如附圖1A、B 部分
    或附圖2H、I 部分之共有人，如係原告分得雖得將之與其所
    有 205地號土地合併利用開發，如係其他共有人分得亦或可
    因地勢較平坦而利於開發，但其他共有人分得部分將多屬低
    於路面又蜿蜒不平之土地，難以利用，甚至分得如附圖1G或
    附圖2N之土地，目前部分即為基隆市○○街○道路，故無論
    原告或被告己○○、丙○○、丁○○主張如附圖1、2之方割
    方案，不僅有損於其他共有人之利益，且有害於共有人間之
    公平性，該分割方法自難謂為允當。
  (二)系爭地號土地之鄰地 205地號土地將來係規劃興建靈骨塔等
    殯葬設施，然殯葬設施用地周圍附連土地之使用者通常因有
    風俗民情上使用土地之忌諱，使得土地甚難為一般之利用，
    倘欲同開發作為殯葬設施之使用，亦可能因原物分割後土地
    面積受限於殯葬管理條例第 6條最小面積之限制，而無法為
    該殯葬設施之開發，將削弱系爭土地之利用價值及效用。
  (三)本院斟酌系爭土地及鄰地之使用現狀、共有物分割後使用上
    之完整性、分割後之經濟效用、共有人之利益平衡及兩造之
    意見，認系爭土地以原物分割顯有困難，以變價分割之方式
    ，將系爭土地變賣，由土地共有人按應有部分之比例分配價
    金，最為公平，亦符社會經濟價值，爰判決如主文第 1項所
    示。
九、結論：本件原告之訴為有理由，依民事訴訟法第385條第1項
    前段、第80條之1、第85條第1項後段，判決如主文。
中    華    民    國    99    年     2    月    26    日
                  基隆簡易庭法  官  陳湘琳
以上正本係照原本作成。
對於本件判決如有不服，應於收受送達後20日內向本院提出上訴
書狀，上訴於本院合議庭，並按他造當事人之人數附具繕本。
中    華    民    國    99    年     2    月    26    日
                            書記官  張慧儀
附表：
┌──┬──────────┬───────┐
│編號│       姓   名      │ 應有部分比例 │
├──┼──────────┼───────┤
│1   │乙○○              │45分之13      │
├──┼──────────┼───────┤
│2   │戊○○              │120分之13     │
├──┼──────────┼───────┤
│3   │己○○              │同上          │
├──┼──────────┼───────┤
│4   │丙○○              │同上          │
├──┼──────────┼───────┤
│5   │丁○○              │同上          │
├──┼──────────┼───────┤
│6   │塔林建設股份有限公司│90分之13      │
├──┼──────────┼───────┤
│7   │辛○○              │15分之1       │
├──┼──────────┼───────┤
│8   │庚○○              │同上          │
└──┴──────────┴───────┘

司法院資訊處製作；財團法人民間司法改革基金會備份。
